最高法院刑事判決　　　　　　九十六年度台上字第四五五九號
上　訴　人　甲○○
上列上訴人因違反著作權法案件，不服台灣高等法院中華民國九
十六年四月十三日第二審判決（九十五年度上訴字第四二三三號
，起訴案號：台灣台北地方法院檢察署九十四年度偵續字第一０
二號），提起上訴，本院判決如下：
    主  文
原判決撤銷，發回台灣高等法院。
    理  由
本件原判決認定上訴人甲○○為中華民國棒球協會秘書長，其有
原判決事實欄所載，明知「海外試合２００２ＴＡＩＷＡＮ」之
圖型（下稱系爭圖型）係乙○○所創作之美術著作，竟未經乙○
○同意或授權，擅自於民國九十一年初起，將系爭圖型交予江國
強，再由江國強交給經營鎷克店之鄭東華，以及康特國際股份有
限公司（下稱康特公司）。嗣於九十一年五月十三日，乙○○發
現鎷克店所銷售之運動紀念衫、運動帽、棒球，及康特公司所銷
售之國際電話卡等商品上，皆印製有系爭圖型，即函請棒球協會
停止侵權，惟上訴人仍執意以店面及網路等形式繼續販售上揭商
品等情，因而撤銷第一審諭知上訴人無罪之判決，於變更檢察官
起訴法條後，改判論處上訴人意圖銷售而擅自以重製之方法侵害
他人之著作財產權罪刑，固非無見。
惟查：（一）按刑事訴訟法第九十五條第一款規定：訊問被告，
應先告知犯罪嫌疑及所犯所有罪名，罪名經告知後，認為應變更
者，應再告知，此乃被告在刑事訴訟法上應受告知之權利，為行
使防禦權之前提，至遲應於審判期日踐行上開告知之程序，使被
告知悉而充分行使防禦權，始能避免突襲性裁判，而確保其權益
，方屬適法。本件公訴意旨以上訴人涉犯修正前著作權法第九十
四條第一項之擅自以重製之方法侵害他人之著作權為常業罪起訴
，經第一審判決諭知上訴人無罪；檢察官提起第二審上訴後，原
審認上訴人係犯修正前著作權法第九十一條第二項之意圖銷售而
擅自以重製之方法侵害他人著作財產權罪，乃變更起訴法條，改
判論處上訴人修正前著作權法第九十一條第二項之罪。但依原審
準備程序及審判筆錄之記載，受命法官及審判長於訊問之初告知
上訴人之所犯罪名均「詳如起訴書及原審（即第一審）判決書所
載」（見原審卷第二十一、三十七頁），並未告知所變更之罪名
，是已剝奪上訴人依法所應享有之辨明罪嫌及辯論等程序權，其
所踐行之訴訟程序，即難謂於法無違。（二）有罪之判決書，不
僅應於事實欄內詳加記載法院依職權認定之犯罪事實，並應於理
由欄內將認定犯罪事實所憑之證據及其認定之理由，詳為敘明，
始足為適用法律及判斷其適用是否適當之準據。經查原判決雖謂
上訴人未經系爭圖型之著作財產權人乙○○同意或授權，即意圖
銷售而擅自以重製之方法侵害乙○○對於系爭圖型之著作財產權
云云；然事實欄對於上訴人之犯行，僅泛稱係由上訴人將系爭圖
型交予江國強，再由江國強交給經營鎷克店之鄭東華，以及康特
公司；嗣乙○○發現鎷克店所銷售之運動紀念衫、運動帽、棒球
，及康特公司所銷售之國際電話卡等商品上，皆印製有系爭圖型
，經函請棒球協會停止侵權，惟上訴人仍執意以店面及網路等形
式繼續販售上揭商品等情。對於：１、運動紀念衫等商品上所印
製之系爭圖型，究係上訴人自行重製？抑或委由江國強、鄭東華
、康特公司重製？倘係委由江國強、鄭東華、康特公司重製，則
彼等對於系爭圖型為乙○○享有著作財產權之著作一節，是否知
悉？等均未記載，該部分事實已有欠明確。又倘若江國強、鄭東
華、康特公司對於系爭圖型為乙○○享有著作財產權之著作一節
確實不知情，則被告利用不知情之人重製，應屬間接正犯，原判
決理由欄對此亦漏未說明，併有理由欠完備之違誤。２、上訴人
將系爭圖型重製於鎷克店所銷售之運動紀念衫、運動帽、棒球，
及康特公司所銷售之國際電話卡等商品上，究竟僅有一重製行為
？抑或有數個重製行為？其間應如何論處？原判決未予敘明，亦
有理由不備之違背法令。以上，或為上訴意旨所指摘，或為本院
得依職權調查之事項，應認原判決有撤銷發回更審之原因。
據上論結，應依刑事訴訟法第三百九十七條、第四百零一條，判
決如主文。
中　　華　　民　　國　九十六　年　　八　　月　二十三　日
                      最高法院刑事第八庭
                          審判長法官  陳　正　庸
                                法官  賴　忠　星
                                法官  林　開　任
                                法官  林　立　華
                                法官  吳　　　燦
      本件正本證明與原本無異
                                      書  記  官
中　　華　　民　　國　九十六　年　　八　　月　二十八　日
                                                      v
